臺灣臺中地方法院刑事判決　　　　　 100年度訴緝字第116號
公　訴　人　臺灣桃園地方法院檢察署檢察官
被　　　告　陳源釗
上列被告因偽造文書案件，經臺灣桃園地方法院檢察署檢察官聲
請簡易判決處刑（98年度偵字第6270號），經臺灣桃園地方法院
認不宜以簡易判決處刑（99年度訴字第234 號），改依通常程序
審理後移轉本院，被告於準備程序就被訴事實為有罪之陳述，經
本院告知簡式審判程序之旨，並聽取當事人之意見後，本院合議
庭裁定改以簡式審判程序審理，判決如下：
    主  文
陳源釗共同偽造公印文，處有期徒刑捌月，減為有期徒刑肆月，
如易科罰金，以新臺幣壹仟元折算壹日。扣案偽造之「陳銘」舊
式國民身分證壹張（含偽造之「內政部印」公印文壹枚）及九十
四年全面換發國民身分證申請書上偽造之「陳銘」署押貳枚，均
沒收。
    事  實
一、陳源釗因案遭通緝，恐為警逮捕，乃於民國95年8 月間某日
    ，在臺中市太平區（原為臺中縣太平市）某處，與真實姓名
    年籍不詳綽號「阿義」之成年男子，共同基於偽造公印文、
    偽造特種文書國民身分證之犯意聯絡，由陳源釗提供其本人
    照片及其兄陳銘之年籍資料，以新臺幣1 萬5000元之代價，
    委由該「阿義」之男子以不詳方式偽造其上印有「內政部印
    」公印文，及貼有陳源釗照片，且分別記載「陳銘」姓名、
    國民身分證統一編號（Ｚ000000000號）及出生年月日（51年
    2 月9 日）之「陳銘」舊式國民身分證1 張（起訴書認陳源
    釗係變造陳銘之舊式國民身分證，容有誤會，應予更正）。
    陳源釗取得上開偽造之「陳銘」舊式國民身分證後，旋即基
    於偽造署押、偽造私文書、行使偽造私文書、行使偽造特種
    文書及使公務員登載不實之犯意，於95年9 月11日，至南投
    縣國姓鄉戶政事務所，在「九十四年全面換發國民身分證申
    請書」上申請人欄及已領新證欄內偽簽「陳銘」之署押各1
    枚，並於相片欄黏貼自己之相片，而偽造上開九十四年全面
    換發國民身分證申請書，再連同前述偽造之「陳銘」舊式國
    民身分證，持以向戶政事務所承辦公務員申請換發新式國民
    身分證，致該公務員陷於錯誤，而於其職務上所掌管之公文
    書登載前揭換發事實，並將陳源釗之照片掃瞄在「陳銘」之
    新式國民身分證上，而換發予陳源釗，足生損害於陳銘及戶
    政機關對於國民身分證管理之正確性。嗣因陳銘向南投縣國
    姓鄉戶政事務所請領新式國民身分證，始為承辦人員發覺，
    報警循線查獲上情。
二、案經南投縣政府警察局埔里分局報告臺灣南投地方法院檢察
    署呈請臺灣高等法院檢察署檢察長令轉臺灣桃園地方法院檢
    察署偵查後聲請簡易判決處刑，臺灣桃園地方法院認不宜以
    簡易判決處刑，改依通常訴訟程序審理，並以管轄錯誤為由
    ，裁定移送本院審理。
    理  由
一、本件被告陳源釗所犯刑法第218 條第1 項之偽造公印文罪，
    非死刑、無期徒刑、最輕本刑為3 年以上有期徒刑之罪，或
    高等法院管轄第一審之案件，被告於本院準備程序進行中，
    就被訴事實為有罪之陳述，經告以簡式審判程序之旨，並聽
    取檢察官、被告之意見後，本院裁定改依簡式審判程序進行
    審理，是本件之證據調查，依刑事訴訟法第273 條之2 規定
    ，不受同法第159 條第1 項、第161 條之2 、第161 條之3
    、第163 條之1 及第164 條至第170 條規定之限制，合先敘
    明。
二、上揭犯罪事實，業據被告陳源釗於偵查及本院審理時均供承
    不諱（見臺灣臺中地方法院檢察署【下稱臺中地檢署】98年
    度偵字第2435號卷第3 頁、臺灣桃園地方法院檢察署98年度
    偵字第6270號卷第11至12頁、本院卷第47頁），核與證人即
    被告之兄陳銘證述之情節相符（見臺中地檢署98年度偵字第
    2435號卷第9 頁反面、南投縣政府警察局埔里分局投埔警刑
    字第09600004493 號刑案偵查卷宗【下稱警卷】第2 頁），
    並有陳銘之舊式國民身分證正面影本（真正）及偽造之「陳
    銘」舊式國民身分證正面影本各1 份、陳銘及被告陳源釗之
    戶籍謄本、南投縣國姓鄉戶政事務所歷史影像查詢作業、國
    民身分證請領記錄查詢、特殊註記資料查詢、95年9 月11日
    「九十四年全面換發國民身分證申請書」及96年2 月16日換
    領國民身分證申請書影本各1 份在卷可稽（見警卷第7 、10
    、11頁、臺中地檢署98年度偵字第2435號卷第5 頁反面至第
    7 頁反面），此外復有陳銘之舊式國民身分證原本1 張（真
    正）及偽造之「陳銘」舊式國民身分證原本1 張扣案可資佐
    證（附在98年度桃簡字第2201號卷證物袋內）。而扣案之陳
    銘舊式國民身分證原本1 張（真正）及偽造之「陳銘」舊式
    國民身分證原本1 張，經送法務部調查局鑑定結果，其上貼
    有被告陳源釗照片之「陳銘」舊式國民身分證，其紙張、油
    墨及鋼印均與該局檔存之國民身分證樣本不符，研判係偽造
    品，此有法務部調查局99年2 月8 日調科貳字第0990006019
    0 號鑑定書附卷可參（見臺灣桃園地方法院98年度桃簡字第
    2201號卷第11至13頁），足見被告之自白與事實相符。本件
    事證明確，被告犯行洵堪認定，應依法論科。
三、新舊法之比較適用：
    按法規競合，係指一個犯罪行為，同時有符合該犯罪構成要
    件之數個法規可以適用而言，是行為時若無法規競合之情形
    ，迨於行為後始制定較普通法處罰為重之特別法，基於罪刑
    法定原則，自無適用行為後始制定之較重處罰之特別法之餘
    地；此與刑法第2 條第1 項但書，因有利於行為人而為罪刑
    法定原則例外之情形不同。再按國民身分證原屬刑法第212
    條之特種文書，然戶籍法業於97年5 月28日增訂公布第75條
    第1 、2 項為：「意圖供冒用身分使用，而偽造、變造國民
    身分證，足以生損害於公眾或他人者，處五年以下有期徒刑
    、拘役或科或併科新臺幣五十萬元以下罰金。行使前項偽造
    、變造之國民身分證者，亦同。」，並自97年5 月30日起施
    行。是關於偽造、變造國民身分證部分，戶籍法第75條自屬
    刑法第212 條之特別規定。從而關於（行使）偽造、變造國
    民身分證之犯行，其所犯時間在97年5 月30日以前者，自應
    依刑法論處，其所犯時間在97年5 月30日之後者，則應依戶
    籍法第75條規定論處。本案被告係在95年8 月間共同偽造舊
    式國民身分證，是其犯罪時間既在97年5 月30日之前，自應
    適用刑法之規定論處（最高法院97年度台上字第5114號判決
    意旨參照），而無新舊法之比較適用問題。
四、論罪科刑之理由：
  (一)按國民身分證係由主管機關核發作為國人身分證明之用，屬
    於品行能力相類之證書，係刑法第212 條規定之特種文書。
    而所謂公印或公印文，係專指表示公署或公務員資格之印信
    而言，即俗稱大印與小官章及其印文（最高法院69年台上字
    第693 號判例意旨參照），是國民身分證上「內政部印」之
    印文，核屬刑法第218 條第1 項所稱之公印文甚明。次按偽
    造公印或公印文，刑法第218 條既有獨立處罰之規定，較刑
    法第212 條之處罰為重，則偽造刑法第212 條之文書同時偽
    造公印或公印文者，即難僅論以該條之罪而置刑法第218 條
    處刑較重之罪於不問（大法官會議釋字第82號解釋意旨參照
    ）。稽此，如偽造國民身分證，同時偽造其上之「內政部印
    」，則係犯刑法第212 條之偽造特種文書罪及第218 條第1
    項之偽造公印文罪，自應論以較重之偽造公印文罪，不再論
    偽造特種文書罪。本案被告偽造「陳銘」舊式國民身分證（
    含其上「內政部印」公印文）之犯行，依前揭說明，自應成
    立刑法第218 條第1 項之偽造公印文罪。本件公訴人雖未就
    被告偽造「內政部印」公印文之犯行起訴，惟此部分與本案
    下列論罪科刑部分具有想像競合犯之裁判上一罪關係，為起
    訴效力所及，本院自得併予審理。
  (二)核被告所為，係犯刑法第218 條第1 項之偽造公印文罪、同
    法第216 條行使第210 條之偽造私文書罪、同法第214 條之
    使公務員登載不實罪。被告就上開刑法第218 條第1 項之偽
    造公印文部分（即偽造舊式國民身分證部分），與真實姓名
    年籍不詳綽號「阿義」之成年男子間，有犯意聯絡及行為分
    擔，為共同正犯。被告於「九十四年全面換發國民身分證申
    請書」上接續偽簽「陳銘」署押2 次，屬偽造上開換發國民
    身分證申請書私文書之階段行為；被告偽造上開申請書後，
    持以向戶政事務所人員聲請換發新式國民身分證而行使之，
    其偽造私文書之低度行為，為其後行使之高度行為所吸收，
    均不另論罪。被告基於單一偽冒陳銘名義之犯意，而偽造「
    內政部印」公印文、行使偽造特種文書國民身分證、行使偽
    造九十四年全面換發國民身分證申請書之私文書及使公務員
    登載不實，係以一行為而觸犯上開數罪名，屬於想像競合犯
    ，依刑法第55條前段之規定，應從情節較重之偽造公印文罪
    論處。
  (三)公訴意旨認被告所犯上開各罪，犯意各別，行為互殊，應予
    分論併罰，容有誤會，應依法變更檢察官起訴書所引應適用
    之法條。又公訴意旨認被告係變造「陳銘」之國民身分證等
    語，惟查，被告並非就真正之陳銘國民身分證加以變造，而
    係偽造虛偽之「陳銘」國民身分證，已如前述，是公訴意旨
    此部分認定之事實，亦有未洽，惟因其起訴之基本社會事實
    仍屬同一，本院自得認定事實而為裁判，並依法變更檢察官
    起訴書所引應適用之法條。
  (四)爰審酌被告前有竊盜前科，素行不佳，此有臺灣高等法院被
    告前案紀錄表在卷可按，其為逃避通緝，竟委由他人偽造含
    有「內政部印」公印文之「陳銘」舊式國民身分證，再持以
    換發新式國民身分證，自生危害於戶政機關對於國民身分證
    管理之正確性，並損及被害人陳銘之權益，且徒增警方查緝
    通緝之被告或受刑人之困難，惡性非輕；然衡酌被告已坦承
    全部犯行，態度尚可，惟係通緝多時始遭警方逮捕到案，暨
    其經濟勉持之生活狀況、國小畢業之智識程度、所生之損害
    等一切情狀，量處如主文所示之刑。
  (五)被告前開犯罪時間係在96年4 月24日之前，合於中華民國九
    十六年罪犯減刑條例之規定，應依該條例第2 條第1 項第3
    款規定，減其宣告刑二分之一，並依同條例第9 條諭知易科
    罰金之折算標準。
  (六)扣案偽造之「陳銘」舊式國民身分證1 張，為被告因犯罪所
    得之物，應依刑法第38條第1 項第3 款、第3 項之規定沒收
    之。偽造之「陳銘」舊式國民身分證上偽造之「內政部印」
    公印文1 枚，屬偽造之公印文，不問屬於被告與否，應依刑
    法第219 條規定宣告沒收之，然該偽造之公印文所存在之偽
    造舊式國民身分證本身，既經宣告沒收，就偽造之公印文部
    分，自無庸再重複為沒收之諭知（最高法院63年台上字第27
    70號判例意旨參照）。被告偽造之「九十四年全面換發國民
    身分證申請書」，業經被告持以行使，而交付予南投縣國姓
    鄉戶政事務所收執，已非屬被告所有之物，爰不予宣告沒收
    ；惟上開九十四年全面換發國民身分證申請書上申請人欄及
    已領新證欄內偽造之「陳銘」署押2 枚，則應依刑法第219
    條規定宣告沒收之。
據上論斷，應依刑事訴訟法第273 條之1 第1 項、第299 條第1
項前段，刑法28條、第218 條第1 項、第216 條、第210 條、第
212 條、第214 條、第41條第1 項前段、第38條第1 項第3 款、
第3 項、第219 條，刑法施行法第1 條之1 第1 項、第2 項前段
，中華民國九十六年罪犯減刑條例第2 條第1 項第3 款、第7 條
、第9 條，判決如主文。
本案經檢察官葉芳如到庭執行職務。
中    華    民    國    100    年    4    月    29    日
                  刑事第六庭  法  官  黃佩韻
以上正本證明與原本無異。
如不服本判決，應於收受判決後10日內向本院提出上訴書狀，並
應敘述具體理由。其未敘述上訴理由者，應於上訴期間屆滿後20
日內向本院補提理由書（均須按他造當事人之人數附繕本）「切
勿逕送上級法院」。告訴人或被害人如對本判決不服者，應具備
理由請求檢察官上訴，其上訴期間之計算係以檢察官收受判決正
本之日期為準。
                              書記官  林柏名
中    華    民    國   100    年    4     月    29    日
附錄論罪科刑法條
中華民國刑法第210條
偽造、變造私文書，足以生損害於公眾或他人者，處5 年以下有
期徒刑。
中華民國刑法第212條
偽造、變造護照、旅券、免許證、特許證及關於品行、能力服務
或其他相類之證書、介紹書，足以生損害於公眾或他人者，處1
年以下有期徒刑、拘役或3 百元以下罰金。
中華民國刑法第214條
明知為不實之事項，而使公務員登載於職務上所掌之公文書，足
以生損害於公眾或他人者，處3 年以下有期徒刑、拘役或5 百元
以下罰金。
中華民國刑法第216條
行使第二百十條至第二百十五條之文書者，依偽造、變造文書或
登載不實事項或使登載不實事項之規定處斷。
中華民國刑法第218條
偽造公印或公印文者，處5年以下有期徒刑。
盜用公印或公印文足以生損害於公眾或他人者，亦同。
中華民國刑法第219條
偽造之印章、印文或署押，不問屬於犯人與否，沒收之。